臺灣士林地方法院民事裁定
111年度家親聲字第63號
                                   111年度家親聲字第87號
聲  請  人  吳西朝    
即  相對人            
非訟代理人  周欣穎律師（111年度家親聲字第87號）
相  對  人  吳俞融    
即  聲請人      
兼上一人之  吳宜璓  
非訟代理人      
上列聲請人聲請給付扶養費事件（111年度家親聲字第87號），
暨相對人聲請減輕或免除扶養義務事件（111年度家親聲字第63
號），本院合併審理、裁定如下：
    主  文
甲○○之聲請駁回。
乙○○、丙○○對於甲○○之扶養義務應予免除。
程序費用均由甲○○負擔。
    理  由
一、按數家事訴訟事件，或家事訴訟事件及家事非訟事件請求之
    基礎事實相牽連者，得向就其中一家事訴訟事件有管轄權之
    少年及家事法院合併請求，不受民事訴訟法第53條及第248
    條規定之限制。前項情形，得於第一審或第二審言詞辯論終
    結前為請求之變更、追加或為反請求。法院就前條第1項至
    第3項所定得合併請求、變更、追加或反請求之數宗事件，
    應合併審理、合併裁判。家事事件法第41條第1、2項及第42
    條第1項定有明文。此等規定於家事非訟事件之合併、變更
    、追加或反聲請準用之，此觀家事事件法第79條規定即明。
    查聲請人即相對人甲○○（下稱甲○○）請求相對人即聲請人乙○○、丙○○（以下合稱相對人2人，單指一人則逕稱其姓名）
    按月給付扶養費，相對人2人則於民國111年1月11日具狀為
    聲請，請求免除其等對於甲○○之扶養義務，於法尚無不合，
    本院自應合併審理、裁判。
二、甲○○之聲請意旨略以：甲○○與案外人丁○○（原名陳麗慧）原
    係夫妻，婚後育有兩女即相對人乙○○（68年1月生）、丙○○
    （69年8月生），然雙方因個性不合，前於75年5月22日離婚
    ，甲○○於離婚後即離家，此後以計程車司機載客為業，然因
    大環境不佳致收入銳減，且甲○○罹患大腸癌需住院接受手術
    治療，而有申請低收入戶補助之必要，然經臺北市政府社會
    局告知甲○○尚有相對人2人等扶養義務人，而不符合低收入
    戶資格，並建議甲○○提起本件聲請，為此爰依法請求相對人
    2人按月給付聲請人之扶養費等語。並聲明：相對人2人應自
    本案裁定確定之日起至甲○○死亡之日止，按月於每月五日前
    各給付甲○○扶養費新臺幣7,500元。如遲誤一期履行時，其
    後六期視為亦已到期。
三、相對人2人之答辯暨聲請意旨略以：相對人2人記憶所及，甲○○多次對相對人母親丁○○施以家庭暴力行為，其曾掐住丁○○
    之頸部將其壓制在地，將之毆打成傷，並加諸各種不堪入耳
    之辱罵。又甲○○於婚姻存續期間在外吃喝嫖賭，甚且有外遇
    及積欠賭債之情事，其債主經常上門討債，為躲避流氓，相
    對人2人需輾轉於母親友人住家借宿，相對人一家因甲○○債
    台高築致家中經濟狀況不佳、生活難以為繼，乙○○於國中三
    年級即需在外打工，需辦理助學貸款始能完成高中學業，乃
    至於乙○○出社會後仍需清償貸款，丁○○更因不堪長期遭受家
    暴、丈夫背叛、債主討債以及賺錢養家等精神壓力而病倒，
    乙○○為籌措其醫藥費用需借款周轉，導致相對人2人僅能勉
    為維持生活，長年以來相對人母女相依為命，甲○○從來未盡
    一絲一毫之家庭責任，甚且讓相對人母女生活在恐懼之中，
    如要求相對人2人肩負對於甲○○之扶養義務實屬不公，為此
    爰請求免除其等對於甲○○之扶養義務等語。並聲明：相對人
    2人對於甲○○之扶養義務予以免除。
四、按直系血親相互間互負扶養之義務；負扶養義務者有數人而
    其親等同一時，應各依其經濟能力，分擔義務。受扶養權利
    者，以不能維持生活而無謀生能力者為限；前項無謀生能力
    之限制，於直系血親尊親屬不適用之，民法第1114條第1 款
    、第1115條第3項、第1117條固有明文。惟按，受扶養權利
    者有下列情形之一，由負扶養義務者負擔扶養義務顯失公平
    ，負扶養義務者得請求法院減輕其扶養義務：㈠對負扶養義
    務者、其配偶或直系血親故意為虐待、重大侮辱或其他身體
    、精神上之不法侵害行為。㈡對負扶養義務者無正當理由未
    盡扶養義務。受扶養權利者對負扶養義務者有前項各款行為
    之一，且情節重大者，法院得免除其扶養義務，民法第1118
    條之1第1項、第2項亦有明定。核其立法理由係民法扶養義
    務乃發生於有扶養必要及有扶養能力之一定親屬之間，父母
    對子女之扶養請求權與未成年子女對父母之扶養請求權各自
    獨立（最高法院92年度第五次民事庭會議決議意旨參照），
    父母請求子女扶養，非以其曾扶養子女為前提。然在以個人
    主義、自己責任為原則之近代民法中，徵諸社會實例，受扶
    養權利者對於負扶養義務者本人、配偶或直系血親曾故意為
    虐待、重大侮辱或其他身體、精神上之不法侵害行為，或對
    於負扶養義務者無正當理由未盡扶養義務之情形，例如實務
    上對於負扶養義務者施加毆打，或無正當理由惡意不予扶養
    者，即以身體或精神上之痛苦加諸於負扶養義務者而言均屬
    適例（最高法院74年臺上字第1870號判例意旨參照），此際
    仍由渠等負完全扶養義務，有違事理之衡平，爰增列第1項
    ，此種情形宜賦予法院衡酌扶養本質，兼顧受扶養權利者及
    負扶養義務者之權益，依個案彈性調整減輕扶養義務。至受
    扶養權利者對負扶養義務者有第1項各款行為之一，且情節
    重大者，法律仍令其負扶養義務，顯強人所難，爰增列第2
    項，明定法院得完全免除其扶養義務。可知增訂之民法第11
    18條之1規定於99年1月29日施行後，扶養義務從「絕對義務
    」改為「相對義務」，賦予法院得斟酌扶養本質，兼顧受扶
    養權利者及負扶養義務者之權益，依個案彈性調整減輕或免
    除扶養義務。
五、經查，甲○○雖主張其目前不能維持生活，有受扶養之必要，
    請求相對人2人按月各給付扶養費7,500元等語，相對人2人
    固不否認其等係甲○○之女兒，惟堅決否認其等對於甲○○應負
    扶養義務，並具狀聲請免除其等對於甲○○之扶養義務。故本
    件應審究者係相對人2人對於甲○○之扶養義務應否免除，茲
    析述如下：
（一）相對人2人主張之上開事實，業據相對人2人到庭陳述綦詳
      ，且據證人即相對人之母丁○○到庭證述：我大概三四十年
      前就離婚了，小孩差不多一二年級，甲○○常常失蹤，一失
      蹤就六七個月，他失蹤的時候，我都跟我媽媽借錢養小孩
      ，甲○○都不回家，也不給錢，我媽媽還幫他還過賭債，兩
      個小孩都是我養大的，我去做工賺錢買牛奶，甲○○的錢都
      交給他爸爸，離婚後他根本沒有給我錢，小孩一二年級之
      前就是我單獨養的，因為甲○○失蹤，又沒錢，我只好跟我
      母親借，流氓還去我家跟我要賭債，一開就幾十萬的支票
      ，我們都在逃難，甲○○喝酒就打我和小孩等語，核與相對
      人2人所述內容大致相符，且甲○○僅否認其曾對丁○○施暴
      ，不爭執相對人2人主張其無正當理由未盡扶養義務乙節
      ，自堪信相對人2人之上開主張為真正。
（二）甲○○既為相對人2人之父親，於其等成年前應負有扶養義
      務，然其於相對人2人年幼時即離家不歸，甚且在外積欠
      賭債，其與相對人母親丁○○離婚後，從未親自照顧相對人
      2人，對於其等之生活境況不加聞問，遑論給付其等之扶
      養費，核甲○○所為業已構成對負扶養義務者無正當理由未
      盡扶養義務，且屬情節重大，如強令相對人2人負擔與其
      長期感情疏離之父甲○○之扶養義務，顯失公平，洵堪認定
      。從而相對人2人主張依民法第1118條之1第1項、第2項規
      定，請求免除其等對於甲○○之扶養義務，為有理由，應予
      准許。再者，相對人2人聲請免除其等對於甲○○之扶養義
      務，既有理由，則甲○○請求相對人2人應按月各給付扶養
      費7,500元，即屬無據，應予駁回。
六、據上論結，相對人2人之聲請為有理由；甲○○之聲請為無理
    由，依家事事件法第97條，非訟事件法第21條第2項，民事
    訴訟法第95條、第78條，裁定如主文。
中　　華　　民　　國　 111　　年  　 6　　月  　24　　日
                  家事法庭法  官  林妙蓁
以上正本係照原本作成。  
如不服本裁定，應於送達後10日內向本院提出抗告狀。
中　　華　　民　　國　 111　　年  　 6　　月  　24　　日
                          書記官  楊雅勻